【裁判字號】    97,訴,614
【裁判日期】    970716
【裁判案由】    確認債權不存在
【裁判全文】
臺灣士林地方法院民事判決               97年度訴字第614號
原      告  乙○○○
訴訟代理人  邱六郎律師
被      告  甲○○
訴訟代理人  呂金貴律師
上列當事人間確認債權不存在事件，本院於民國97年7 月2 日言
詞辯論終結，判決如下：
    主  文
原告之訴駁回。
訴訟費用由原告負擔。
    事實及理由
甲、程序方面
一、按能獨立以法律行為負義務者，有訴訟能力，民事訴訟法第
    45條定有明文。成年人如未受禁治產宣告，除有心神喪失、
    無意識或精神錯亂而達喪失意思能力程度之情形外，均享有
    完全之行為能力，能獨立以法律行為負擔義務，自不能謂為
    無訴訟能力（最高法院86年台上字第3049號判決意旨參照）
    。被告抗辯原告於臺灣臺北地方法院92年度重訴字第1865號
    事件（下稱：前事件），訴訟代理人曾提出診斷證明書，表
    示原告於93年6 月間曾因頭部外傷而有失智現象，迄今若未
    獲改善，恐已喪失行為能力云云。惟查：原告係未受禁治產
    宣告之成年人，其本人於本院民國97年7 月2 日言詞辯論期
    日親自到庭，尚能正確表示姓名及欲對被告提告之意（本院
    卷第84頁），是縱原告精神狀態非佳，甚或有失智精神耗弱
    之情，惟並未達心神喪失、無意識或精神錯亂之程度，依首
    揭法條規定及說明，自仍應認其享有完全之行為能力，並非
    無訴訟能力之人。
二、次查，前事件臺灣高等法院95年度重上更(一)字第213 號民事
    判決關於原告（前事件上訴人）主張部分雖記載：「如認無
    效，追加依回復原狀不當得利為請求」（見該判決書第2 頁
    倒數第6 行、第5 行）。惟經本院核閱該事件案卷，原告係
    於96年7 月18日準備程序以言詞表明：「追加依無效而應回
    復原狀請求。」（臺灣高等法院95年度重上更(一)字第213 號
    民事案卷第131 頁背面，該事件下稱：前事件更(一)審），其
    後於96年9 月13日所提民事辯論意旨(二)狀亦載明：「抑且如
    認借名登記契約（即消極信託契約）為無效，則兩造間之借
    名登記契約因無效而自始不成立。據此，準用民法第259 條
    解除契約契約不復存在，雙方當事人應負回復原狀之規定，
    被上訴人亦有返還系爭不動產予上訴人之義務」等語（前事
    件更(一)審卷第143 頁），是原告於前事件更(一)審程序所追加
    之訴訟標的法律關係應為「準用民法第259 條」之回復原狀
    法律關係，而非本件起訴所依據之不當得利法律關係。原告
    依不當利法律關係提起本訴，雖請求被告辦理土地所有權移
    轉登記部分之聲明與前事件相同，因二事件訴訟標的有別，
    仍非前事件既判力所及。
乙、實體方面
一、原告主張：原告為避免如附表所示之土地（下稱：系爭土地
    ）遭債權人查封拍賣，因而於69年10月29日、70年8 月20日
    以信託為原因登記於被告名下，而系爭土地之所有權狀仍為
    原告所持有，地價稅亦由原告繳納。原告於85年間通知被告
    終止信託關係，請求返還系爭土地時，被告卻主張原告自67
    年起至70年間陸續向其借貸共新臺幣（下同）250 萬元，而
    以系爭土地抵償此筆借款，然原告並無向被告借貸之情事，
    爰訴請確認系爭債權不存在及依不當得利法律關係，請求被
    告返還系爭土地等語。並聲明：(一)請求確認原告與被告間25
    0 萬元之借貸關係不存在。(二)被告應將如附表所示之土地，
    移轉登記返還於原告取得。
二、被告則以：原告於67、68年間向被告借款250 萬元，而分別
    於69年8 月28日將系爭314 、341 地號土地；70年6 月22日
    將系爭315 、322 、323 、340 地號土地過戶予被告，用以
    抵償債務，並分別於69年10月29日、70年8 月20日完成登記
    ，而系爭土地之所有權狀仍在原告處，乃因原告表示嗣系爭
    土地上坐落房屋辦妥所有權移轉登記後，再同時出售，並將
    賣得價款歸還被告，然歷經數年均未見原告有出售之行為，
    另因原告無法支付租金予被告，始以代繳地價稅之方式以抵
    償租金。又縱認本件原告主張之不當得利法律關係存在，其
    亦因罹於15年之時效而消滅，況本件信託登記前事件更(一)審
    判決，認係「規避強制執行，係以侵害債權人為目的，屬有
    背於善良風俗之法律行為」，亦屬民法第180 條第4 款之因
    不法原因而為給付者，不得請求返還等語，資為抗辯。並聲
    明求為判決駁回原告之訴。
三、按確認法律關係之訴，非原告有即受確認判決之法律上利益
    者，不得提起之，民事訴訟法第247 條第1 項前段定有明文
    。上揭條文規定所謂即受確認判決之法律上利益，係指因法
    律關係之存否不明確，致原告在私法上之地位有受侵害之危
    險，而此項危險得以對於被告之確認判決除去之者而言（最
    高法院42年台上字第1031號判例意旨參照）。又確認法律關
    係存在或不存在之訴，以確認現在之法律關係為限，如已過
    去或將來應發生之法律關係，則不得為此訴之標的。所謂「
    過去之法律關係」，係指曾經成立或不成立之法律關係，因
    情事變更，該過去之法律關係現已不復存在之情形而言（最
    高法院88年度台簡上字第24號判決意旨參照）。經查，原告
    請求確認兩造間250 萬元之消費借貸關係不存在，被告就原
    告起訴時兩造間確不存在消費借貸關係，亦不爭執（本院卷
    第66頁），是原告提起本件訴訟時，兩造間就原告所主張之
    250 萬元消費借貸關係，並無存否不明確之情，亦無待以確
    認判決予以除去之必要。至兩造就系爭消費借貸法律關係不
    存在之原因，係自始不存在，抑或因事後清償而消滅，固各
    有主張，惟不論何者為是，系爭消費借貸法律關係，於起訴
    時均屬不復存在之「過去之法律關係」，縱法院就此訴訟標
    的以外之事實為判斷，亦無既判力（民事訴訟法第400 條第
    1 項），自亦無從以此訴訟標的外之判斷，變更或影響原告
    得否依不當得利法律關係請求被告辦理移轉登記。從而，原
    告提起本訴，求為判決確認兩造間250 萬元之借貸關係不存
    在，並無即受確認判決之法律上利益。
四、又按請求權，因15年間不行使而消滅，民法第125 條前段定
    有明文。再按民法第128 條規定消滅時效，自請求權可行使
    時起算。該所謂「可行使時」，係指請求權人行使其請求權
    ，客觀上無法律上之障礙而言，要與請求權人主觀上何時知
    悉其可行使無關（最高法院85年臺上第2340號判決意旨參照
    ）。原告主張臺灣高等法院95年度重上更(一)字第213 號判決
    ，兩造間信託關係因背於善良風俗而無效，此一無效之法律
    效果乃自始、當然、確定無效。查系爭314 、341 地號土地
    於69年10月29日，系爭315 、322 、323 、340 地號土地於
    70年8 月20日移轉登記予被告，有土地登記謄本附於前事件
    案卷可稽（前事件一審卷第37-45 頁），是自系爭土地移轉
    登記完畢之日起，原告即得依不當得利法律關係請求被告返
    還並辦理移轉登記，客觀上並無法律上之障礙，原告迄至97
    年5 月2 日，始主張依不當得利法律關係提起本訴，已逾15
    年之請求權時效，被告就此抗辯，即屬有據。又如前所述，
    兩造間消極信託關係自始、當然、確定無效，非待前事件判
    決確認，縱原告主觀上就法律關係、效果之認知有誤而不知
    得依不當得利法律關係為請求，亦不影響時效之進行。是原
    告主張前事件駁回原告之訴確定後，才有
    本件不當得利請求權云云，應無可採。
五、綜上，原告本於上開原因事實，請求確認兩造間250 萬元之
    借貸關係不存在，並無即受確認判決之法律上利益；其另本
    於不當得利法律關係請求被告移轉系爭土地予原告，亦已逾
    時效而無從准許，均同屬無理由，應予駁回。
六、本件事證已臻明確，其餘兩造主張、陳述暨所提之證據，經
    審酌均與本院前揭判斷不生影響，爰不一一詳予論述，附此
    敘明。
七、據上論結，原告之訴為有理由，依民事訴訟法第78條判決如
    主文。
中    華    民    國    97    年    7     月    16    日
                  民事第二庭  法  官  王本源
以上正本證明與原本無異。
如對本判決上訴，應於判決送達後20日內向本院提出上訴狀。
中    華    民    國    97    年    7     月    18    日
                              書記官  陳淑女
附表：
  ┌──┬────────────────┬──────┬─────┐
  │編號│        坐落地段地號            │   面  積   │ 權利範圍 │
  │    │                                │（平方公尺）│          │
  ├──┼────────────────┼──────┼─────┤
  │ 1  │臺北市○○區○○段三小段314地號 │     22     │  7/22    │
  ├──┼────────────────┼──────┼─────┤
  │ 2  │臺北市○○區○○段三小段315地號 │      5     │   2/3    │
  ├──┼────────────────┼──────┼─────┤
  │ 3  │臺北市○○區○○段三小段322地號 │      5     │  全部    │
  ├──┼────────────────┼──────┼─────┤
  │ 4  │臺北市○○區○○段三小段323地號 │      8     │  全部    │
  ├──┼────────────────┼──────┼─────┤
  │ 5  │臺北市○○區○○段三小段340地號 │     22     │  全部    │
  ├──┼────────────────┼──────┼─────┤
  │ 6  │臺北市○○區○○段三小段341地號 │     65     │  全部    │
  └──┴────────────────┴──────┴─────┘


司法院資訊處製作；財團法人民間司法改革基金會備份。
